【裁判字號】    98,勞安簡上,1
【裁判日期】    980623
【裁判案由】    業務過失致死
【裁判全文】
臺灣高雄地方法院刑事判決           98年度勞安簡上字第1號
上  訴  人  臺灣高雄地方法院檢察署檢察官
被      告  乙○○
選任辯護人  李慶榮律師
            孫守濂律師
            許泓琮律師
上列上訴人因業務過失致死案件，不服民國98年1 月12日本院高
雄簡易庭97年度審勞安簡字第10號第一審刑事簡易判決（聲請簡
易處刑案號：臺灣高雄地方法院檢察署97年度偵字第22098 號）
，提起上訴，本院管轄之第二審合議庭判決如下：
    主  文
上訴駁回。
    事  實
一、乙○○為鎰薪工程有限公司（簡稱鎰薪公司）負責人，該公
    司營業項目包括多項工程作業，其為從事經營焊接、安裝鐵
    皮屋業務之公司負責人。蕭冠林自民國97年4 月間起受雇於
    鎰薪公司，並於97年7 月15日，在高雄縣立復安國小與同事
    丁○○（蕭冠林弟弟）、林俊達、林川鈞、陳瑞賢一同施作
    鎰薪公司所承包復安國小B 棟教室3 樓頂樓設置鋼構屋頂防
    水隔熱工程（下稱系爭工程），乙○○身為鎰薪公司之經營
    負責人，並為系爭工程現場指揮、監督之人，應注意於2 公
    尺以上滑溜屋頂上從事營建工作，應設置適當之護欄或安全
    網等防護設備，另應督促施作勞工確實使用安全帶、安全帽
    ，安全帶並應掛置於堅固錨錠、可供鉤掛之物件或安全母索
    等裝置上，以保護施作勞工免於墜落之危險，竟能注意而疏
    未注意設置上開安全防護設備，且未使施作勞工確實使用安
    全帶、安全帽等必要防護器具，適蕭冠林於同日下午5 時12
    分許，在上開3 樓樓頂施作時，因止水條被風吹走，蕭冠林
    起身欲撿起止水條，忽重心不穩致摔落地面，經送醫急救仍
    於97年7 月15日18時10分許，因顱內出血不治死亡。
二、案經臺灣高雄地方法院檢察署檢察官相驗後自動檢舉、甲○○告訴，及高雄縣政府警察局湖內分局報請偵查起訴。
    理  由
一、證據能力之判斷：
    按被告以外之人於審判外之言詞或書面陳述，除法律有規定
    者外，依刑事訴訟法第159 條第1 項之規定，雖不得作為證
    據，但依同法第159 條之5 規定，經當事人於審判程序同意
    作為證據，法院審酌該言詞陳述或書面陳述作成時之情況，
    認為適當者，仍得作為證據，且如當事人、代理人或辯護人
    於法院調查證據時，知有上開不得為證據之情形，而未於言
    詞辯論終結前聲明異議者，視為有前項之同意。而本件關於
    證人林俊達、林川鈞、陳瑞賢、丁○○於警詢中之陳述，被
    告乙○○及辯護人於本院行準備程序時，明確表示對於證據
    能力無意見（詳本院卷第32頁），且被告及辯護人亦未於本
    院審理過程中聲明異議，本院審酌上開陳述作成時之情況均
    屬正常，且與本案相關之待證事實具有關連性，因認上開證
    據均具有證據能力。
二、事實之認定：
  (一)訊據被告乙○○對其為鎰薪公司負責人，並為系爭工程現場
    指揮、監督之人，在前揭時地疏未設置防護設備，未使施作
    勞工確實使用安全帶、安全帽等防護器具，致被害人蕭冠林
    作業時摔落地面死亡之事實坦承不諱，核與證人林俊達、林
    川鈞均證稱略以：蕭冠林施作系爭工程時，不慎自3 樓滑落
    地面，現場未設置防護設備等語（詳警卷第7-10頁），證人
    陳瑞賢證稱略以：伊施作系爭工程時，聽有人叫喊蕭冠林摔
    下來，所以衝去1 樓察看，救護車約10分鐘到達，將蕭冠林
    送醫，現場未設置防護設備等語（詳警卷第11-12 頁），證
    人即被害人弟弟丁○○證稱略以：蕭冠林施作系爭工程時，
    不慎自3 樓滑落地面，現場未設置防護設備，老闆乙○○為
    工地負責人，他有說要戴安全帽及綁安全帶，但有時有戴安
    全帽及綁安全帶，有時沒有，當時正好沒有戴沒有綁等語（
    詳警卷第14-15 頁、相驗卷第4 頁），大致相符，復有營利
    事業登記證1 份、現場照片4 張附卷可稽（詳警卷第19頁、
    第27-28 頁），所承堪信為真實。且被害人因此受傷死亡，
    有法醫參考病歷摘要表1 份附卷可稽（詳警卷第21頁），並
    經檢察官督同檢驗員相驗屬實，製有相驗筆錄、相驗屍體證
    明書、檢驗報告書在卷可憑（詳相驗卷第2-8 頁、第26-33
    頁），則本件係因雇主鎰薪公司於系爭工程施作現場，未設
    置防護設備，亦未使施作勞工確實使用安全帶、安全帽等防
    護器具，故被害人自施作之復安國小B 棟教室3 樓屋頂滑落
    時，無防護設備可資阻隔防止墜落，亦無防護器具可資支撐
    或保護身體，致直接由高處墜落而傷重不治死亡之事實，應
    可認定。
  (二)按僱主使勞工於屋頂作業，於斜度大於34度（高低比為2 ：
    3） 或滑溜之屋頂上從事工作者，應設置適當之護欄，支承
    穩妥且寬度在40公分以上之適當工作臺及數量充分、安裝牢
    穩之適當梯子、麻布梯或爬行板，如不能設置護欄者，應供
    給並使勞工佩掛安全帶，並掛置於堅固錨錠、可供鉤掛之物
    件或安全母索等裝置上；雇主對於高度2 公尺以上之屋頂、
    鋼樑、開口部分、階梯、樓梯、坡道、工作台、擋土牆、擋
    土支撐、施工構台、橋樑墩柱及橋樑上部結構、橋台等場所
    作業，勞工有遭受墜落危險之虞者，應於該處設置護欄、護
    蓋或安全網等防護設備；雇主對於在高度2 公尺以上之高處
    作業，勞工有墜落之虞者，應使勞工確實使用安全帶、安全
    帽及其他必要之防護具，營造安全衛生設施標準第18條第2
    款、第19條第1 項、勞工安全衛生設施規則第281 條第1 項
    前段分別定有明文。而本件依卷附現場照片（詳警卷第27-2
    8 頁）所示，施工場所為滑溜之3 樓教室屋頂，高度當超過
    2 公尺，依上規定所示，鎰薪公司在系爭工程施作期間，自
    應設置適當之護欄或安全網等防護設備，並應督促施作勞工
    確實使用安全帶、安全帽，安全帶並應掛置於堅固錨錠、可
    供鉤掛之物件或安全母索等裝置上，以保護施作勞工免於墜
    落之危險，被告自承為鎰薪公司負責人，並負責系爭工程之
    現場指揮、監督，對上開施工安全事項自應確實予以執行，
    且依本件現場所示，並無不能注意設置安全設備之情形，且
    無不能督促使用安全帽、安全帶等安全器具之情況，竟疏未
    注意設置上開安全防護設備，且未注意督促施作勞工確實使
    用安全帶、安全帽等必要防護器具，致被害人失衡滑落時，
    無其他防護設備、器具可資保護，被告對上開負責經營之事
    項，應注意能注意而未予注意，且如上所述，被害人因系爭
    工程之施作，不慎自復安國小B 棟教室3 樓摔落地面而死亡
    ，則自應認被告之上開疏失不作為與被害人之死亡間，有相
    當因果關係。
  (三)本件事證明確，被告有如事實欄所載之犯行，應可認定。
三、論罪科刑：
  (一)按刑法上所謂業務，係指以反覆同種類之行為為目的之社會
    活動而言，此有最高法院29年上字第3364號判例可資參照。
    次按雇主對防止有墜落、崩塌等之虞之作業場所引起之危害
    ，應有符合標準之必要安全衛生設備，勞工安全衛生法第5
    條第1 項第5 款定有明文。而被告係從事經營焊接、安裝鐵
    皮屋業務之鎰薪公司負責人，於業務上就該公司所承作高度
    超過2 公尺且有滑溜屋頂之系爭工程，應依上開規定設置適
    當之護欄或安全網等防護設備，並應督促施作勞工確實使用
    安全帶、安全帽等防護器具，應注意能注意而未注意為上開
    設置及督促，致被害人因系爭工程之施作，不慎自復安國小
    B 棟教室3 樓摔落地面而死亡，是核其上開所為係犯刑法第
    276 條第2 項之業務過失致人於死罪，及違反勞工安全衛生
    法第5 條第1 項第5 款規定，致發生同法第28條第2 項之死
    亡職業災害，應依同法第31條第1 項處斷。其所犯勞工安全
    衛生法第31條第1 項之罪及刑法第276 條第2 項之罪間，係
    一行為同時觸犯數罪名，為異種想像競合犯，應從一重之刑
    法第276 條第2 項業務過失致死罪處斷。聲請簡易判決處刑
    書固未記載被告違反勞工安全衛生法第5 條第1 項第5 款之
    規定，致發生同法第28條第2 項第1 款之死亡職業災害之犯
    行，然此部分與聲請簡易判決處刑書所載之犯行有想像競合
    犯之裁判上一罪關係，為起訴效力所及，本院自應加以審理
    。
  (二)原審就被告予以論罪科刑，因而適用勞工安全衛生法第31條
    第1 項、刑法第11條前段、第276 條第2 項、第55條、第41
    條第1 項前段、第74條第1 項第1 款、刑法施行法第1 條之
    1 規定，並審酌被告身為鎰薪公司之負責人，疏未注意承作
    高度超過2 公尺且有滑溜屋頂之工程時，應設置適當之護欄
    或安全網等防護設備，並應督促施作勞工確實使用安全帶、
    安全帽等防護器具，以保障勞工施作之安全，致被害人自3
    樓頂樓屋頂滑落時，無防護設備可資阻隔防止墜落，亦無防
    護器具可資支撐或保護身體，直接由高處墜落而受有顱內出
    血之傷害致不治死亡，造成被害人家屬驟失親人，痛苦至鉅
    ，惟犯後坦承犯行，已與被害人配偶丙○○達成和解，有和
    解書1 份在卷可稽（詳偵查卷第25頁），犯後態度尚佳，且
    前無犯罪前科，有臺灣高等法院被告前案紀錄表1 份附卷可
    稽，素行非惡等一切情狀，量處有期徒刑6 月，並諭知以新
    台幣1,000 元折算1 日為易科罰金之折算標準，另衡酌被告
    未曾因故意犯罪受有期徒刑以上刑之宣告，因一時失慮，致
    觸犯本件犯行，事後已坦承犯行，並與被害人配偶丙○○達
    成和解，深具悔意，被告經偵審程序及刑之宣告後，應知所
    警惕而無再犯之虞，且考量被告為鎰薪公司之經營負責人，
    如無法支付易科罰金之款項，而入監服刑，恐危害鎰薪公司
    之經營，影響公司員工生計，如支付易科罰金之款項，而影
    響其後續賠償告訴人之損害能力，對告訴人亦非公平，因認
    上開所量處之刑以暫不執行為適當，而宣告緩刑2 年，其認
    事用法俱無不合，量刑及緩刑之宣告亦屬妥適，上訴人以被
    告未與被害人母親即告訴人甲○○達成和解，因認被告非深
    具悔意，指摘原判決此部分認定有所違誤，請求予以撤銷改
    判，而依證人即被害人配偶丙○○證稱略以：因甲○○手機
    經常關機，與被告達成和解時，無法取得聯繫，伊有跟被告
    說被害人爺爺、奶奶同意以1 百萬元和解，但被害人母親沒
    有同意等語（詳本院卷第81至83頁），另依證人即告訴人甲○○證稱略以：被告說要賠償1 百萬元，伊覺得太少，伊不
    知丙○○與被告達成和解等語（詳本院卷第87頁），又依被
    告與丙○○訂立之和解書，其上僅記載乙方即被告願賠償甲
    方即丙○○慰撫金100 萬元，並未記載被告願賠償告訴人，
    或記載丙○○有代理告訴人訂立該和解契約之旨，此有該和
    解書附卷可按（詳偵查卷第25頁），固可認定本件被告僅與
    被害人之妻丙○○達成和解，並未與被害人之母即告訴人達
    成和解予以賠償，然被告在未取得被害人全部家屬同意前，
    即與被害人之妻達成和解，支付約定之和解金額100 萬元，
    此外並支付被害人之喪葬費用，業經證人丙○○證述在卷（
    詳本院卷第74頁、第83至84頁），相較於鎰薪公司之資本額
    為300 萬元，此有營利事業登記證1 份附卷可考（詳警卷第
    19 頁） ，堪認被告在本件勞安事故後，業已展現足夠之賠
    償誠意，原審據此認被告深具悔意並無不合，上訴意旨指摘
    原判決此部分認定有誤，請求撤銷改判，尚無理由，自應予
    以駁回。至告訴人及其他有請求權之家屬，尚可另循民事訴
    訟途徑請求賠償，併予敘明。
據上論斷，依刑事訴訟法第455 條之1 第1 項、第3 項、第368
條，判決如主文。
本案經檢察官游淑玟到庭執行職務。
中    華    民    國    98    年    6     月    23    日
                刑事第六庭審判長法  官  李璧君
                                法  官  曾鈴
                                法  官  鄭峻明
以上正本證明與原本無異。
不得上訴。
中    華    民    國    98    年    6     月    23    日
                                書記官  吳韻芳
附錄論罪科刑法條：
刑法第276條
（過失致死罪）
因過失致人於死者，處 2 年以下有期徒刑、拘役或 2 千元以下罰金。
從事業務之人，因業務上之過失犯前項之罪者，處 5 年以下有期徒刑或拘
役，得併科 3 千元以下罰金。
勞工安全衛生法第31條
違反第5 條第1 項或第8 條第1 項之規定，致發生第28條第2 項
第1 款之職業災害者，處3 年以下有期徒刑、拘役或科或併科新
台幣15萬元以下罰金。
法人犯前項之罪者，除處罰其負責人外，對該法人亦科以前項之
罰金。
勞工安全衛生法第5 條
雇主對左列事項應有符合標準之必要安全衛生設備：
一、防止機械、器具、設備等引起之危害。
二、防止爆炸性、發火性等物質引起之危害。
三、防止電、熱及其他之能引起之危害。
四、防止採石、採掘、裝卸、搬運、堆積及採伐等作業中引起之
    危害。
五、防止有墜落、崩塌等之虞之作業場所引起之危害。
六、防止高壓氣體引起之危害。
七、防止原料、材料、氣體、蒸氣、粉塵、溶劑、化學物品、含
    毒性物質、缺氧空氣、生物病原體等引起之危害。
八、防止輻射線、高溫、低溫、超音波、噪音、振動、異常氣壓
    等引起之危害。
九、防止監視儀表﹑精密作業等引起之危害。
十、防止廢氣、廢液、殘渣等廢棄物引起之危害。
十一、防止水患、火災等引起之危害。
雇主對於勞工就業場所之通道、地板、階梯或通風、採光、照明
、保溫、防濕、休息、避難、急救、醫療及其他為保護勞工健康
及安全設備應妥為規劃，並採取必要之措施。
前二項必要之設備及措施等標準，由中央主管機關定之。
勞工安全衛生法第28條
事業單位工作場所如發生職業災害，雇主應即採取必要之急救﹑
搶救等措施，並實施調查﹑分析及作成紀錄。事業單位工作場所
發生左列職業災害之一時，雇主應於24小時內報告檢查機構：
一、發生死亡災害者。
二、發生災害之罹災人數在3 人以上者。
三、其他經中央主管機關指定公告之災害。
檢查機構接獲前項報告後，應即派員檢查。
事業單位發生第2 項之職業災害，除必要之急救，搶救外，雇主
非經司法機關或檢查機構許可，不得移動或破壞現場。


司法院資訊處製作；財團法人民間司法改革基金會備份。
